臺灣高等法院臺中分院刑事判決　　　　　　　　　　九十年度上訴字第一六六四號
　　上　訴　人
　　即　被　告　丁○○
　　指定辯護人　本院公設辯護人甲○○
右上訴人因廢棄物清理法案件，不服臺灣台中地方法院九十年度訴字第一三九○號中
華民國九十年八月十七日第一審判決（起訴案號：臺灣台中地方法院檢察署九十年度
偵字第三五八○號），提起上訴，暨台灣台中地方法院檢察署檢察官移送併辦（九十
年度偵字第二一五六八號）本院判決如左：
    主 　 文
原判決撤銷。
丁○○共同無許可文件，以經營廢棄物清除、處理為常業，處有期徒刑肆年。
    事　  實
一、丁○○前於八十八年七月十六日起至同年九月六日為警查獲日止，因違反廢棄物
    清理法案件，經台灣台中地方法院於九十年一月十日以八十九年度訴字第二七九
    七號判處有期徒刑一年六月，緩刑五年確定，詎丁○○於前案查獲後，仍不知悔
    改，其係「日輝砂石實業有限公司」（下稱日輝公司）負責人，該公司因承攬營
    建土方工程，常須先行整地及清理土地上之地上物，致所挖掘出之土方，常夾雜
    有木料、磚石等營建廢棄物（即屬一般事業廢棄物），丁○○明知從事廢棄物之
    清除、處理者，應向縣（市）主管機關或中央主管機關委託之機關申請核發公民
    營廢棄物清除處理機構許可文件後，始得受託清除、處理廢棄物業務，竟基於從
    事經營廢棄物清除、處理為常業之犯意，自八十九年七月一日起，以每車新臺幣
    （下同）三千元之代價，承攬廢棄物之清除、處理業務，收受建築等業者之報酬
    ，將自他處運來之一般建築事業廢棄物，堆置在張江啟文（另由台灣台中地方法
    院以八十九年度訴字第二九九二號判處有期徒刑一年二月確定）所提供坐落於臺
    中市○○區○○段七七、七八、七八之三、七八之四等地號土地上，並按所載運
    堆置之廢棄物小型車每車五百元、大型車每車一千元之代價，給付使用土地費用
    予張江啟文，丁○○為分擔其勞務，並分別於八十九年七月一日、同年八月二十
    日、同年九月二十八日、同年十一月一日起，以每月三、四萬元之代價，僱用與
    其有共同常業犯意聯絡之洪中明、余文賢、張世芳、洪太郎（均另案由台灣台中
    地方法院判刑確定）從事駕駛卡車自他處載運上開一般事業廢棄物至上址堆置，
    或在該處擔任粗工及挖土機駕駛從事填載廢棄物、現場整理及廢棄物分類等性質
    之工作，並均賴此維生。嗣於八十九年十一月十五日中午十二時五分許，經內政
    部警政署環保警察隊當場查獲，並扣得丁○○所有之營業大貨車三台及挖土機二
    台。
二、丁○○竟仍不知悔改，復基於前開常業犯意，於九十年六月二十二日，以砂石堆
    置營業使用名義，向不知情之地主吳煜池承租坐落台中市○○區○○段第二七二
    地號之土地，租期自九十年七月一日起至九十五年六月三十日止，租金為每月一
    萬八千元，嗣租得土地後某日起，丁○○即開始向不詳客戶承攬廢棄物之清除、
    處理業務，收受建築等業者之報酬，並僱用與其具有共同常業犯意聯絡之不詳姓
    名年籍成年卡車司機及挖土機司機張順來（另由台灣台中地方法院審理中），先
    由該卡車司機自營建工地載運一般事業廢棄物至前開空地上堆置，再由張順來以
    挖土機處理上開一般事業廢棄物，並均賴此維生。嗣於九十年十一月二十一日下
    午二時二十分許，適張順來在上址從事廢棄物處理工作時，為警會同台中市環保
    局稽查人員當場查獲，並扣得丁○○所有挖土機四台、營業用大貨車二台。
三、案經臺中市警察局第五分局報請臺灣臺中地方法院檢察署檢察官偵查起訴暨移送
    併案審理。
    理 　 由
一、訊據上訴人即被告丁○○雖坦承向張江啟文、吳煜池承租上開土地，並僱用洪中
    明、余文賢、張世芳、洪太郎、張順來擔任卡車司機或挖土機司機，自各營建工
    地載運一般建築事業廢棄物至上開土地上堆置，並以挖土機進行分類、整理等處
    理工作等事實，然矢口否認有違反廢棄物清理法之行為，並辯稱：伊僱請卡車司
    機自各營建工地載運建築廢棄物至上開土地堆置後，先以挖土機分類、整理後，
    另外將整理出之廢棄物委託環保工程公司載去掩埋場處理，並無違法行為云云。
    惟查：
  (一)被告係係日輝公司負責人，明知日輝公司未領有清除、處理廢棄物許可文件，竟
    仍僱用余文賢、洪中明、洪太郎、張世芳、張順來等人擔任卡車司機或挖土機司
    機，自各營建載運建築廢棄物至上開土地上堆置，再以挖土機處理等事實，業經
    被告坦承不諱，核與卡車司機或挖土機司機余文賢、洪中明、洪太郎、張世芳、
    張順來於警訊中供述情節相符，並有行政院環境保護署督察工作紀錄、現場照片
    、現金支出傳票、出車次數、金額紀錄單及台灣台中地方法院八十九年度訴字第
    二九九二號刑事判決書二份、台灣台中地方法院檢察署九十年度偵字第二一五六
    八號起訴書影本一份附卷可稽，故上開事實即堪認定。
  (二)被告先後二次為警查獲地址所堆置之廢棄物情形，現場有大量木材、垃圾、塑膠
    、竹木等廢棄物，非僅係建築土石等可回收資源等情，亦有查獲現場照片附卷足
    證（見本院卷第一九○至一九四、一九七至一九九頁），且被告於本院審理時亦
    坦承載運之土壤中含有塑膠袋；木材、水泥紙袋、樹木、草等垃圾等語（見本院
    卷第一一三頁），故被告雇工所載運之物品，顯係建築事業所產生之一般事業廢
    棄物亦甚明確。另查被告僱請卡車司機自各營建工地載運一般事業廢棄物至上開
    土地上，已屬廢棄物之清除行為，而被告僱請挖土機司機將一般廢棄物分類、整
    理，亦屬廢棄物之處理行為，均甚明確。
  (三)被告雖抗辯伊將承包興亞營造工程股份有限公司（下稱興亞公司）土方工程所挖
    出廢土內之廢棄物分類、整理後，再委請環保業者另行處理云云。惟查：
  (1)廢棄物清理法規定必須領有許可文件者才可從事廢棄物之清除、處理業務，其立
    法意旨乃係廢棄物之清除、處理極易造成環境污染，必須透過證照制度管制，將
    廢棄物清除、處理業務，委由經由領有專門技術資格者並領有合法許可文件者從
    事經營，避免環境污染。被告既未領有許可文件，擅從事一般事業廢棄物之清除
    、處理，其過程已造成環境污染，縱使被告最後確有將上開清除、處理後之廢棄
    物交由領有許可文件之環保業者處理，亦無礙於被告上開罪責之成立。故被告辯
    稱其有將分類、整理出之廢棄物委由全發、雅富環保工程有限公司處理云云，已
    無礙於被告罪責之成立，其聲請訊問證人即上開公司負責人張仁發、陳榮發及證
    人王和昇，本院認均已無必要，併此敘明。
  (2)另證人即興亞公司工務部經理丙○○於本院到庭證稱：「（問：提示九十年偵字
    一五六八號卷第二十一至二十四頁照片，照片上的東西是否有可能是學校挖出的
    東西？答：照片所示友有垃圾等廢棄物，一般學校工程挖出來的土方不會有這些
    物品。（問：如果你們公司承包的工程，在任何工程部分都可能有廢棄物，如何
    處理？）我們另外會與有領有許可證的廢棄物處理公司訂約，請他們清除及處理
    。（問：你們這部分會不會委由土方工程的包商如日輝公司去跟廢棄物處理公司
    訂約處理？）如果承包商自己產生的廢棄物就由廠商自行去處理，他們委由那一
    家廢棄物處理公司處理，也必須要自己去訂約，但如果是工程本身必定會有廢棄
    物，例如拆除工程，就由我們公司直接找廢棄物公司處理。」等語（見本院卷第
    一七四、一七五頁）；另興亞公司工地主任乙○○於本院到庭證稱：「（問：因
    被告遭查獲處理廢棄物，並辯稱其所載回的廢土是在興亞營造承包的工地所挖出
    的廢土，究竟工地的土方廢土是否會夾雜大量的廢棄物？提示九十一年一月二十
    三日環保署函覆之照片正本）要因建築個案而定，如果基地本身原有舊建物拆除
    後，就會有拆除後的廢棄物，如果是稻田就沒有廢棄物。（問：你看照片中的廢
    棄物非常龐雜，還有輪胎等？提示照片）可能性也會有，要因個案而定。（問：
    如果拆除後的廢棄物興亞營造如何處理？）如果有廢棄物的話就會要求承包土方
    工程的人要領有縣、市政府核發的廢棄土證明，才會發包給他。（問：何謂廢棄
    土證明？）我沒有做這部分的作業，所以我不清楚。（問：有何意見？）如果有
    廢棄物，我們會請有廢棄物清理公司，不會直接交由土方工程處理。」等語（見
    本院卷第二一○、二一一頁），揆之證人二人所證如果工程本身有廢棄物產生，
    興亞公司會發包給領有合法許可證之廢棄物處理公司承包，不可能發包給土方業
    者等情，再參諸查獲現場廢棄物數量非少，更足佐證被告所辯上開廢棄物係由承
    包興亞營造土方工程所挖出土壤欲暫時處理再回填等情，亦非真實。從而被告上
    開辯詞亦不足採信。
  (四)又按刑法上所謂常業犯，係指反覆以同種類行為為目的之社會活動之職業性犯罪
    而言，至於犯罪所得之多寡，是否恃此犯罪為唯一之謀生職業，則非所問，縱令
    兼有其他職業，仍無礙於該常業犯罪之成立，此有最高法院八十五年度臺上字第
    五一○號判例可資參照。本件被告以每月三、四萬元、五萬五千元不等之代價，
    僱用與其有犯意聯絡之洪中明、余文賢、張世芳、洪太郎、張順來從事駕駛卡車
    自他處載運上開廢棄物至上址堆置，或在該處擔任粗工及挖土機駕駛從事填載廢
    棄物、現場整理及廢棄物分類等性質之工作，縱使被告尚有從事土方工程業務，
    然被告自前案違反廢棄物清理法案件為警查獲後，時隔一年，又因違反廢棄物清
    理法案件，為警二度查獲，顯見被告自前案查獲一年後，另起反覆實施違法清除
    、處理廢棄物之犯意，且依卷附現金支出傳票、出車次數及金額紀錄單所載，其
    營運規模甚大，所得已足以營生，故應認被告確有依恃清除、處理廢棄物維生而
    構成常業犯行亦臻明確。被告辯稱其非常業犯云云，顯屬卸責之詞，不足採信。
     此外復有營業大貨車、挖土機扣案可資佐證，從而事證明確，被告上開常業犯
     行應堪認定。
  (五)又被告前違反廢棄物清理法案件，於八十八年九月六日為警查獲，時隔近一年，
    才於八十九年七月一日再犯本案，故被告顯非基於前案之犯罪故意而犯本案，被
    告辯稱本件應為前案判決效力所及云云，亦不足採信。末按公、民營廢棄物清除
    、處理機構經營廢棄物之貯存、清除或處理業務，應列明專業技術人員與貯存、
    清理、處理之工具、方法、設備及場所，向地方主管機關申請核發許可證；又按
    無許可證經營廢棄物清除、處理闈場業者，處三年以上十年以下有期徒刑，得併
    科三百萬元以下罰金，九十年十月二十四日修正施行前之廢棄物清理法第二十條
    第一項及第二十二條第三項分別定有明文。另按從事廢棄物清除、處理業務者，
    應向直轄市、縣（市）主管機關或中央主管機關委託之機關申請核發公民營廢棄
    物清除處理機構許可文件後，使得受託清除、處理業務；又無許可文件，以經營
    廢棄物清除、處理為常業者，處三年以上十年以下有期徒刑，得併科新台幣九百
    萬元以下罰金，九十年十月二十四日修正施行之廢棄物清理法第四十一條第一項
    及第四十六條第二項亦分別定有明文。上開修正施行後之同法第四十一條第一項
    文字，雖將修正前第二十條第一項「公、民營廢棄物清除、處理機構」等文字刪
    除，以杜爭議，然修正前後之上開法律規範對象及行為並無不同，均附此敘明。
二、查被告未依規定領有廢棄物清除、處理許可文件，以經營廢棄物清除、處理為常
    業，核被告所為，係違反九十年十月二十四日修正施行後廢棄物清理法第四十一
    條第一項規定，而犯修正生效後同法第四十六第二項之罪。被告犯罪後，廢棄物
    清理法已於九十年十月二十四日修正公布，並於同日施行，修正前第二十二條第
    三項已改列為第四十六條第二項，其規範對象及行為新舊法並無不同已如前述，
    而其法定刑由舊法「處三年以上十年以下有期徒刑，得併科三百萬元以下罰金」
    ，改為新法「處三年以上十年以下有期徒刑，得併科新台幣九百萬元以下罰金」
    ，刑度相同，是經比較新舊法之結果，舊法並未較有利於被告，故依刑法第二條
    第一項前段，本件自應適用裁判時之新法規定。被告與余文賢、洪中明、洪太郎
    、張世芳、張順來及不詳姓名年籍成年卡車司機間就上開常業犯行，均犯意聯絡
    及行為分擔，為共同正犯。檢察官移送併案事實欄二所示之犯罪事實，與起訴部
    分為實質上一罪之同一事實，本院自得併予審理。原審判決固非無見：原審事實
    認定被告係未經許可，以清除、處理一般事業廢棄物為常業，而理由欄僅論列以
    處理廢棄物為常業，事實與理由顯有不符，另原審未及比較新舊法及審理移送併
    案部分，亦有未洽，被告上訴仍執前詞否認犯罪，雖無理由，然原審判決既有上
    開可議之處，自應由本院撤銷改判。爰審酌被告犯罪之動機、目的在圖減少廢棄
    物處理費用，而廢棄物之傾倒足以影響及破壞環境生態，衍生毒物伴隨土壤、雨
    水向地表下層蔓延，再經自然循環方式回流土表，甚而為人所採集使用，所生危
    害一時無法回復，犯罪情節非輕，且被告前已有違反廢棄物清理法案件，為警查
    獲後，時隔近一年即再犯本罪，足見被告顯無悔意等一切情狀，量處如主文第二
    項所示之刑，以資懲儆。另扣案之上開營業大貨車及挖土機，雖係屬被告所有，
    且為供犯罪所用之物，然本院衡量被告上開違反廢棄物清理法之犯罪情節，認如
    將上開大貨車、挖土機宣告沒收，將有違比例原則，故不予宣告沒收，附此敘明
    。
三、被告經合法傳喚無正當理由未到庭，爰不待其陳述而為判決。
四、據上論斷，應依刑事訴訟法第三百六十九條第一項前段、第三百六十四條、第三
    百七十一條、第二百九十九條第一項前段，九十年十月二十四日修正施行後廢棄
    物清理法第四十六條第二項，刑法第十一條前段、第二條第一項前段、第二十八
    條，判決如主文。
本案經檢察官李慶義到庭執行職務。
中      華      民      國　  　九十一   年       七      月    二十四  日
                                    臺灣高等法院臺中分院刑事第八庭
                                          審判長法  官  羅  得  村
                                                法  官  陳　賢　慧
                                                法　官  陳  毓  秀
右正本證明與原本無異。
如不服本判決應於收受送達後十日內向本院提出上訴書狀，其未敘述上訴之理由者並
得於提起上訴後十日內向本院補提理由書（均須按他造當事人之人數附繕本）。
                                                書記官  吳　宗  玲
中      華      民      國　  　九十一   年  七      月    二十五  日
附錄本案犯罪科刑主要法條：
修正後廢棄物清理法第四十六條第二項：
有下列情形之一者，處一年以上五年以下有期徒刑，得併科新台幣三百萬元以下罰金
：
二　事業負責人或相關人員未依本法規定之方式貯存、清除、處理或再利用廢秶物，
    致污染環境。
                                                                        Ｉ
